臺灣新竹地方法院刑事判決
111年度金訴字第284號
公  訴  人  臺灣新竹地方檢察署檢察官
被      告  劉智銘



選任辯護人  劉正穆律師
上列被告因違反洗錢防制法等案件，經檢察官提起公訴（111年
度偵字第5280、5283號），本院判決如下：
    主  文
劉智銘犯三人以上共同詐欺取財罪，累犯，處有期徒刑壹年伍月
。
未扣案之新臺幣3600元沒收，於全部或一部不能沒收或不宜執行
沒收時，追徵其價額。
    事  實
劉智銘與朱名洋（另行審結）、郭柏均（另行審結）、洪國書（
另行通緝）及其等所屬詐欺集團成員（含真實身分不詳、綽號「
大義」之人）間，共同基於意圖為自己不法所有之三人以上共同
詐欺取財、洗錢等犯意聯絡，由朱名洋於民國110年5月初透過劉
智銘尋得洪國書提供永豐銀行帳戶資料（帳號00000000000000號
，為朱名洋不知情之母鄭淑月所有，下稱本案帳戶），並將本案
帳戶之帳號提供予所屬詐欺集團後，另由真實身分不詳之詐欺集
團成員於110年5月20日某時起撥打電話予黃春重，佯稱因其涉及
刑事犯罪，需配合查帳戶云云，致黃春重陷於錯誤，先依詐欺集
團成員指示，於110年5月24日上午10時31分許將新臺幣（下同）
513萬9000元匯入自身名下之土地銀行帳戶（帳號詳卷，下稱A帳
戶），並於同日上午11時11分許前某時前往土地銀行申請A帳戶
之網路銀行功能並設定本案帳戶為約定轉帳帳戶，再將A帳戶網
路銀行帳號、密碼告知詐欺集團成員，使該詐欺集團得以掌控上
開A帳戶內之513萬9000元而形同實質交付該等款項予該詐欺集團
後，該詐欺集團不詳成員（起訴書誤載為由黃春重自行操作，應
予更正）旋於同日上午11時11分至11時12分許將共計289萬元以
網路轉帳之方式轉入本案帳戶中。另一方面，朱名洋經「大義」
通知上開289萬元已匯入本案帳戶後，遂聯繫劉智銘於同日中午1
2時7分許，駕車搭載朱名洋、洪國書前往新竹縣○○市○○○路00號
之永豐銀行竹北自強分行，由洪國書下車臨櫃提領280萬元並將
款項交予朱名洋，朱名洋則將其中3600元交付劉智銘作為報酬，
嗣朱名洋再於同日下午3時8分許，通知郭柏均至新竹市○區○○路○
段000號1樓永豐銀行新竹分行自動櫃員機提領剩餘之9萬元並交
付朱名洋（郭柏均未獲得報酬），再由朱名洋將所餘贓款交付「
大義」。其等即以此等輾轉提領、交付之方式製造金流斷點，掩
飾及隱匿詐欺犯罪所得之本質及去向以洗錢。嗣經黃春重報警處
理，始悉上情（至於起訴書另載黃春重於110年5月25日另將439
萬5000元匯入自身名下另一合庫銀行帳戶部分，因無證據證明與
劉智銘、朱名洋、郭柏均、洪國書所參與發生在110年5月24日前
之本案帳戶相關事實有關，爰不另贅論）。
    理  由
（為利精簡，案內相關人於初次提及後將適度省略稱謂）
壹、證據能力部分：
　　本案認定事實所引用之卷內被告以外之人於審判外之言詞或
    書面陳述，檢察官、被告劉智銘及其辯護人於本院準備程序
    時均同意其作為本案證據之證據能力（院卷第91-93頁），
    於辯論終結前亦未對該等證據之證據能力聲明異議（院卷第
    249-261頁），本院復審酌前揭陳述作成時之情況，並未見
    違法取證之瑕疵，亦認以之作為證據為適當，是本案有關被
    告以外之人於審判外之言詞或書面陳述等供述證據，依刑事
    訴訟法第159條之5規定，自均得為證據。至於辯護人雖於本
    院審理中爭執證人洪國書於警詢中證述之證據能力，惟本院
    以下就被告犯罪事實之認定均未引用洪國書之警詢證詞，爰
    不另贅論其證據能力之有無，併此敘明。
貳、實體部分：
一、訊據被告固坦承有於案發當日駕車搭載證人朱名洋、洪國書
    前往永豐銀行提領款項，並收受朱名洋所交付之3600元，惟
    矢口否認涉及詐欺或洗錢之共同正犯行為，辯稱：我只是載
    他們去，只是幫助三人以上詐欺之行為，我雖然知道領的錢
    可能涉及不法，但只是介紹洪國書去跟朱名洋談，並沒有強
    迫洪國書去領等語（院卷第258-259頁）。經查：
　㈠基礎事實：
　　本案帳戶為洪國書之母即證人鄭淑月所有，朱名洋於110年5
    月初透過被告尋得洪國書提供本案銀行帳戶資料，並將本案
    帳戶之帳號提供予所屬詐欺集團後，某真實身分不詳之詐欺
    集團成員於110年5月20日某時起撥打電話予證人黃春重，佯
    稱因其涉及刑事犯罪，需配合查帳戶云云，致黃春重陷於錯
    誤，先依詐欺集團成員指示，於110年5月24日上午10時31分
    許將513萬9000元匯入A帳戶，並於同日上午11時11分許前某
    時前往土地銀行申請A帳戶之網路銀行功能並設定本案帳戶
    為約定轉帳帳戶、再將A帳戶網路銀行帳號、密碼告知詐欺
    集團成員，使該詐欺集團得以掌控上開A帳戶內之513萬9000
    元而形同實質交付該等款項予該詐欺集團後，該詐欺集團不
    詳成員旋於同日上午11時11分至11時12分許，陸續將共計28
    9萬元以網路轉帳之方式轉入本案帳戶中。另一方面，朱名
    洋經「大義」通知上開289萬元已匯入本案帳戶後，遂由被
    告於同日中午12時7分許駕車搭載朱名洋、洪國書前往新竹
    縣○○市○○○路00號之永豐銀行竹北自強分行，由洪國書下車
    臨櫃提領280萬元並將款項交予朱名洋，朱名洋則交付劉智
    銘3600元作為報酬，嗣朱名洋再於同日下午3時8分許，通知
    證人郭柏均持本案提款卡至新竹市○區○○路○段000號1樓永豐
    銀行新竹分行自動櫃員機提領剩餘之9萬元並交付朱名洋，
    再由朱名洋將所餘贓款交付「大義」等節，均據被告於警詢
    、偵查及審理中先後坦認在卷（110他2874卷【下稱他卷】
    第63-66、70-72頁、院卷第93、255-259頁），且經黃春重
    及鄭淑月於警詢中、朱名洋及郭伯均於警詢及偵查中分別證
    述明確（他卷第7-9、40-41、58-60、75-77頁、111偵5280
    卷第103-105、111-112頁），並有黃春重之相關報案暨警方
    通報紀錄、臺灣土地銀行個人網路銀行申請書暨約定書、A
    帳戶存摺封面影本、黃春重110年5月24日匯款513萬9000元
    至A帳戶之匯款紀錄、A帳戶交易明細、本案帳戶客戶基本資
    料表及交易明細、洪國書及郭伯均分別提領280萬元、9萬元
    之監視錄影截圖等在卷可查（他卷第6-7、9-12、16、18-19
    、22-23、39-38頁），是此部分事實本已足堪認定。
  ㈡而關於被告本案參與犯罪情節部分，被告於警詢中供稱：朱
    名洋大約在領錢之前10天打電話給我，問我有沒有金融帳戶
    可以提供給他，有錢可以拿，電話中朱名洋沒有明講是要做
    什麼，但我心裡大概知道是要做詐騙，所以我後來就跟洪國
    書說有朋友要收簿子可以賺錢，讓他們自己去談，之後在11
    0年5月23日晚上朱名洋打電話給我，叫我明天開車載他一起
    去竹北接洪國書，然後再一起去銀行領錢，事成之後會給我
    紅包當報酬，110年5月24日當天早上我開車去接朱名洋、洪
    國書上車後就開到永豐銀行，洪國書領完錢就將一個裝錢的
    紙袋交給朱名洋，之後我載朱名洋回去，他下車前當場給我
    3600元等語（他卷第64頁），於偵查中亦供稱：先前朱名洋
    問我拿不拿的到帳戶，我當時覺得怪所以沒有拿自己的戶頭
    給他，剛好我知道洪國書缺錢，就把訊息告訴洪國書讓他們
    自己談價錢，洪國書有問我帳戶的用途，我有說除了提供帳
    戶之外自己也要出來領錢，洪國書也說他自己先前做過類似
    的所以知道等語（他卷第70-71頁）。而被告於審理中就此
    亦稱其於警詢中所述均屬實（院卷第258頁），且雖一度辯
    稱不知贓款來源、未經朱名洋交付3600元，惟經本院質疑前
    後所述不符後，亦已坦承於案發前即知悉朱名洋所為涉及不
    法、案發後確有收受3600元報酬（院卷第256-259頁）。依
    此，顯見被告係在對於朱名洋蒐集帳戶可能涉及詐欺犯罪一
    事有所認知之情形下為其尋得願意提供人頭帳戶之洪國書，
    並在洪國書實際提領贓款之前與朱名洋談妥案發當日提供接
    送助力可獲取報酬，案發之後更收受朱名洋交付之報酬等情
    ，均據被告自承無訛。
  ㈢而被告固以前詞置辯，辯護人亦為其辯以：被告雖然認知此
    筆款項可能為詐欺款項，但就實際金額、詐騙過程被告都不
    知情，僅有幫助之犯意等語（院卷第90頁）。惟按「刑法上
    之幫助犯，固以幫助他人犯罪之意思而參與犯罪構成要件以
    外之行為而成立，惟所謂以幫助他人犯罪之意思而參與者，
    指其參與之原因，僅在助成他人犯罪之實現者而言，倘以合
    同之意思而參加犯罪，即係以自己犯罪之意思而參與，縱其
    所參與者為犯罪構成要件以外之行為，仍屬共同正犯…」（
    最高法院105年度台上字第88號刑事判決意旨參照），而被
    告既知涉及不法仍為朱名洋尋得人頭帳戶，提領贓款前亦與
    朱名洋談妥報酬並進而於事後獲得報酬，益徵被告於案發前
    後客觀上均與朱名洋立於相同立場、主觀上亦係以與朱名洋
    合同獲取本案犯罪利益之犯意而參與犯罪，依前揭說明，被
    告所為自屬本案之共同正犯無訛，且不因被告是否知悉實際
    金額、詐騙過程，或洪國書是否遭強迫領款而有影響。綜上
    所述，被告所辯，經核均屬臨訟卸責之詞，不足採信，本案
    事證明確，被告所為犯罪事實均堪認定，應予依法論科。
  ㈣至於檢察官雖聲請傳喚洪國書到庭作證，然洪國書經被告介
    紹而提供人頭帳戶予朱名洋並提領贓款等事實，均據本院認
    定如前，且洪國書於111年4月間即經臺灣新竹地方檢察署通
    緝至今，有其臺灣高等法院通緝紀錄表可佐（院卷第237頁
    ），依刑事訴訟法第163條之2第2項第1、3款等規定認無傳
    喚必要，併此敘明。
二、法律適用：
  ㈠核被告所為，均係犯刑法第339條之4第1項第2款之三人以上
    共同詐欺取財罪，及洗錢防制法第14條第1項、第2條第2款
    之洗錢罪。又被告本案所為，係以一行為同時觸犯上開2罪
    名，為想像競合犯，應從一重之三人以上共同詐欺取財罪處
    斷。
  ㈡又詐欺集團分工細緻，被告雖未自始至終參與各階段之犯行
    ，且無證據證明與撥打電話詐騙被害人之機房成員間彼此相
    識，然依現今詐欺集團詐騙之犯罪型態及模式，其就詐欺集
    團成員以本案手法行騙，當為主觀上所已預見之範圍，其復
    在如事實欄所示犯行之合同犯意內，分擔整體犯罪行為之一
    部，而相互利用其他詐欺集團成員之部分行為以遂行犯罪之
    目的，自難謂無犯意聯絡及行為分擔，而應就共同意思範圍
    內之全部行為負責，故被告、朱名洋、郭柏均、洪國書及其
    等所屬詐欺集團成員（含「大義」）間，就本案犯行均有犯
    意聯絡及行為分擔，應依刑法第28條之規定論以共同正犯。
  ㈢被告前因犯公共危險案件，經本院判處有期徒刑確定（相關
    案號：105年度審交簡字第374號），於106年5月24日執行完
    畢等情，有臺灣高等法院被告前案紀錄表附卷可稽，其受徒
    刑執行完畢後，5年以內故意再犯本案有期徒刑以上之罪，
    固為累犯。惟司法院大法官釋字第775號解釋意旨亦提出所
    謂「特別惡性」、「刑罰反應力薄弱」等要件作為累犯是否
    裁量加重最低本刑之判斷標準，而就「特別惡性」要件而言
    ，依其字面意義而論無非是採取人格責任論，而非通說之行
    為責任論，是此可謂純屬特別預防考量之要件，在現有刑事
    司法能量實際上難以判定行為人個人情狀有無固有缺陷的前
    提下，在適用上本應予以高度節制；另就「刑罰反應力薄弱
    」要件，除了同樣囿於特別預防的既有框架外，學說上向來
    認為既然行為人刑罰反應力較差，理應相應考量進行其他轉
    向措施或替代性處遇，而非一再加重刑罰的意見也應予審慎
    考量。況且，縱使未於處斷刑中反應行為人累犯之事實，於
    進行刑法第57條之量刑（宣告刑）審酌時就行為人之素行予
    以考量，亦屬實務上之慣行作法，慮及僅因累犯加重處斷刑
    就使宣告刑高於法定刑之個案（如竊盜累犯案件，判處有期
    徒刑5年1月以上）等同不存在之司法現況，幾乎沒有任何非
    對累犯行為人加重最低本刑（處斷刑）不可之原則必要性存
    在。是本院認為司法院大法官釋字第775號解釋意旨所提出
    之「特別惡性」、「刑罰反應力薄弱」等要件，宜予進一步
    為有利行為人之限縮解釋，認為只有在個案中可認為行為人
    具有極為特殊之不法與罪責非難必要為加重處斷刑之前提，
    始較妥適。因此，審酌被告前案之罪名及執行情形、本案犯
    罪情節等情，不宜認為其有何等特殊之不法與罪責非難必要
    ，故認為上開相關前科紀錄於量刑審酌中之素行部分予以參
    考即為已足，且無違實務現況，爰不另依累犯之規定加重其
    最低本刑，以免罪刑不相當。
三、量刑審酌：
    爰以行為人之責任為基礎，審酌被告本案犯罪所生之損害部
    分，為黃春重所受之513萬9000元財產法益侵害，因認被告
    本案犯罪所生損害非微，與被害人關係部分，被告於案發迄
    今並未與黃春重達成和解，無從為其有利之考量。手段、違
    反義務程度、犯罪動機、目的、所受刺激部分，被告與一般
    同類型代尋人頭帳戶進而提供助力之詐欺集團角色並無明顯
    差異，亦未見其受有何等不當之外在刺激始致犯罪，均不為
    被告不利考量。犯後態度部分，被告於案發後雖知坦承部分
    涉案情節，但仍有如上所述於審理中供詞反覆意圖卸責之情
    形，則無從為其有利之考量。生活狀況、智識程度、品行部
    分，被告於審理中自稱專科肄業、從事環保工程、與兄嫂同
    住、無需扶養之人、經濟狀況小康、依臺灣高等法院被告前
    案紀錄表可知其曾有上揭前科紀錄之素行等一切情狀，量處
    如主文所示之刑。
四、沒收：
　　未扣案之現金3600元為被告本案犯罪所得，且於朱名洋交付
    時經被告取得事實上支配權，而為屬於被告之物，應依刑法
    第38條之1第1項、第3項規定宣告沒收，於全部或一部不能
    沒收或不宜執行沒收時，追徵其價額。
據上論斷，應依刑事訴訟法第299條第1項前段，判決如主文。
本案經檢察官周文如提起公訴，由檢察官邱宇謙、黃振倫到庭執
行職務。
中　　華　　民　　國　　111 　年　　10　　月　　18　　日
                  刑事第一庭  審判長法　官  陳麗芬
                                    法  官  華澹寧
                                    法  官  黃沛文
以上正本證明與原本無異。
如不服本判決應於收受本判決後20日內向本院提出上訴書狀，上
訴書狀應敘述具體理由。上訴書狀未敘述上訴理由者，應於上訴
期間屆滿後20日內補提理由書狀於本院(均須按他造當事人之人
數附繕本 )「切勿逕送上級法院」。 
中　　華　　民　　國　　111 　年　　10　　月　　18　　日
                                    書記官  林欣緣
附錄本判決論罪法條：
中華民國刑法第339條之4第1項第2款
犯詐欺罪而有下列情形之一者，處1年以上7年以下有期徒刑，得
併科1百萬元以下罰金：
二、三人以上共同犯之。
　
洗錢防制法第2條第2款
本法所稱洗錢，指下列行為：
二、掩飾或隱匿特定犯罪所得之本質、來源、去向、所在、所有
    權、處分權或其他權益者。
　　
洗錢防制法第14條第1項
有第2條各款所列洗錢行為者，處7年以下有期徒刑，併科新臺幣
5百萬元以下罰金。